【裁判字號】    89,上更(一),48
【裁判日期】    890405
【裁判案由】    妨害自由等
【裁判全文】
臺灣高等法院臺中分院刑事判決          民國八十九年度上更(一)字第四八號
    上  訴  人  臺灣臺中地方法院檢察署檢察官
    被      告  丁○○
    選任辯護人  林玲珠  律師
右上訴人因被告妨害自由案件，不服台灣台中地方法院中華民國八十六年十月十四日
第一審判決（民國八十六年度易字第三○四三號，起訴案號：台灣台中地方法院檢察
署民國八十六年度偵字第一八八○八號），提起上訴，判決後，經最高法院發回更審
，本院判決如左：
    主      文
原判決撤銷。
丁○○共同以非法方法剝奪人之行動自由，處有期徒刑陸月。
    事      實
一、丁○○因承包乙○○之烤漆板工程，在工程款計算上有糾紛，丁○○乃向原審提
    起給付工程款之訴，經原審於八十四年五月卅日判決駁回其訴（該案嗣經本院於
    八十八年五月十八日以八十六年上更(一)字第七一號判決上訴駁回確定）丁○○於
    該民事訴訟未確定前，認勝訴無望，不甘損失竟於八十五年五月十四日上午八時
    五十分許，與不詳姓名之成年男子四人（其中二人冒充為「江健龍」、「陳志忠
    」），基於共同之犯意聯絡，先由丁○○將該項債權讓渡與該冒名「江健龍」之
    男子，再推由該不詳姓名之四人一同駕駛一部灰色自用小客在乙○○駕車途經台
    中市○○區○○里○○巷○路段時予以欄截，隨即不分青紅皂白，打開乙○○之
    車門，施予拳打腳踢，致乙○○受有右下臂擦傷、右腹瘀傷之傷害；隨後，將乙
    ○○拉入灰色自小客車內，剝奪乙○○之行動自由，並出示前開丁○○讓與債權
    新台幣（下同）一百零七萬元之債權讓渡書，強逼乙○○必須給付該債權之金額
    ，乙○○不從，該四人便將乙○○載往彰化縣溪洲鎮二處台糖農場之甘蔗園內，
    以此強暴方法迫令乙○○必需解決債務，乙○○恐遭不測，遂帶該四人至台中縣
    烏日鄉之亞太銀行提領現金八萬五千元，該四人得款後，又將乙○○帶往彰化縣
    溪湖鎮某賓館內，命乙○○打電話繼續籌錢，乙○○迫於無奈，只好打電話向其
    兄暫借支票四張（二十萬之支票三張、十萬元之支票一張），並要其兄拿至其母
    住處，該四人見一切尚妥後，又以剝奪乙○○行動自由之方式，逼迫乙○○寫一
    張收據，並要乙○○在其上簽名，而該四人中之二人，則在該收據上冒簽「江健
    龍」、「陳志忠」之姓名，以防身分暴露，至當日下午三時許才載乙○○至其母
    住處（台中縣烏日鄉○○村○鄰○○街新盛巷盛巷四十九號之十）取走四張支票
    後，乙○○始重獲自由，計剝奪乙○○之行動自由約六小時之久。
二、案經乙○○訴由台中市警察局第四分局報請臺灣臺中地方法院檢察署檢察官偵查
    起訴。
    理      由
一、訊據被告丁○○雖否認右開犯行，而以伊未參與共謀及犯行云云置辯。但查該項
    事實，已據告訴人乙○○於警局及偵審中指述甚詳，且有債權讓渡書、收據影本
    、診斷證明書、支票影本等附卷可稽。即被告丁○○亦坦承有將債權讓與綽號「
    阿忠」之人，謂因其太太欠他債務，伊並未推由他人以右揭方式向乙○○討債云
    云。惟查告訴人乙○○於警訊及偵查中，均明確指稱：該四名不詳姓名之人中，
    曾提及是被告丁○○叫他們來討債，且當時還說不管法院如何判決，就是要給丁
    ○○一百零七萬元等語（偵查卷四、八、十九頁）。次查被告丁○○於上述民事
    案件中亦直承：「我們有拿到支票，但非以脅迫方法取得，五月中旬取得現金八
    萬五千元，其他開票」，此有該案民事判決書一份附卷可憑（見本院上更(一)字卷
    第三八頁反面）。該四名不詳姓名者，既將其向告訴人強索之現金，支票交付被
    告，顯見被告因顧及與告訴人熟識，不便出面強行討債，始佯以債權讓與方式，
    藉由與告訴人不相認識之該四名不詳姓名陌生人，出面進行押人強迫討債，殊屬
    無疑。被告所辯已將該項債權讓與「阿忠」，「阿忠」要如何向告訴人索討，與
    其無關云云，自屬飾詞。再被告對於該項債權究竟讓與「江健龍」或「陳志忠」
    ，前後所述不一，金額部分，則先稱積欠「江健龍」八十多萬元，其後復稱因其
    太太欠陳志忠錢，所以才讓渡給他（原審卷四十三、四十六頁），本院傳喚其太
    太甲○○卻稱：不認識「江健龍」其人，「阿忠」（即陳志忠）亦僅在檳榔攤見
    過一面，因向他簽六合彩，有輸有嬴，共欠他三十萬元云云（見本院上更(一)字卷
    四十九頁）。被告與其太太所述，迥然不同，且欠他人八十多萬或三十萬元，亦
    無可能讓與一百零七萬元債權，又被告太太既稱向「阿忠」簽賭多次，累計欠三
    十萬元，則對該「阿忠」必然甚為熟識，卻又謂祇見過一次面，凡此，足見被告
    及其太太所言，均屬虛構，其不足取信，無待贅述。綜上所述，被告參與本件犯
    行，事證明確，洵堪認定。又被告既係推由「江健龍」等人實施犯罪，本人並未
    到場，是其所指有不在場證人可資傳證一節，核無必要。另告訴人於本院雖指稱
    被告曾在距離現場不遠處指揮一節，因與其在警訊所陳被告不在場（偵查卷五頁
    ）相逕庭，本院認以警訊為可取，附此明。
二、核被告丁○○所為，係犯刑法第二百七十七條第一項之傷害罪、第三百零二條之
    剝奪他人行動自由罪。其與該四名不詳姓名者間，有犯意聯絡，推由該四人為犯
    罪行為之實施，為共謀共同正犯，所犯二罪間有方法結果之牽連關係，應從較重
    之罪一重處斷，公訴人認二罪犯意個別，應分論併罰，尚有未洽。按刑法第三百
    零二條第一項及第三百零四條第一項之罪所保護之法益，均為被害者之自由，該
    四名不詳姓名，強將被害人拉入車內，押往甘蔗園或賓館內逼迫被害人還債，簽
    寫收據，均係以強暴脅迫為手段，本罪質本屬相同，但第三百零二條之法定刑重
    於第三百零四條第一項之罪，是被告等強押被害人逼債之行為，縱在使被害人簽
    立收據，乃應逕依刑法第三百零二條第一項論罪，無復適用第三百零四條第一項
    餘地，原判決認被告應另成立第三百零四條第一項之罪，依連續犯之例論處自有
    未洽，檢察官上訴意旨指摘原判決量刑過輕，雖無理由，但原判決既屬可議，仍
    應撤銷改判，審酌被告之犯罪動機、目的、手段、犯罪所生危害及犯後態度等一
    切情狀，仍處如主文第二項所示之刑，以資懲儆。
三、據上論斷，應依刑事訴訟法第三百六十九條第一項前段、第三百六十四條、第二
    百九十九條第一項前段，刑法第二十八條、第五十五條、第二百七十七條第一項
    、第三百零二條第一項，罰金罰鍰提高標準條例第一條前段，判決如主文。
本案經檢察官丙○○到庭執行職務。
中      華      民      國    八十九     年      四       月     五     日
                                  臺灣高等法院臺中分院刑事第十一庭
                                          審判長法  官  羅  禮  政
                                                法  官  陳  欣  安
                                                法  官  曾  謀  貴
右正本證明與原本無異。
如不服本判決應於收受送達後十日內向本院提出上訴書狀，其未述上訴之理由者並
得於提起上訴後十日內向本院補提理由書（均須按他造當事人之人數附繕本）。
                                                書記官    錫  彬
中      華      民      國    八十九     年      四       月     七     日
                                                                        Ｑ


司法院資訊處製作；財團法人民間司法改革基金會備份。
